【裁判字號】    98,易,3367
【裁判日期】    981231
【裁判案由】    毀棄損壞
【裁判全文】
臺灣臺北地方法院刑事判決              98年度易字第3367號
公  訴  人  臺灣臺北地方法院檢察署檢察官
被      告  甲○○
上列被告因毀棄損壞案件，經檢察官提起公訴（98年度偵字第23
144 號），本院判決如下：
    主  文
甲○○無罪。
    理  由
壹、公訴意旨略以：被告甲○○與告訴人乙○○為鄰居關係，2
    人因告訴人在其臺北市○○區○○路177 巷1 弄24號1 樓住
    處外防火巷之環境整潔問題而互有嫌隙。被告於民國98年9
    月16日凌晨0 時許，偕同其配偶洪茂盛至告訴人前揭住處門
    外之防火巷查看住戶共用之水管，因不慎發出聲響，遭屋內
    之告訴人對渠等2 人喊叫：「你們做什麼」等語，洪茂盛因
    而與告訴人發生口角爭執，被告見狀竟憤而將告訴人住處外
    整齊擺放之拖把、大型植物盆栽等物亂擲、推倒於地上，並
    基於毀損他人物品之犯意，將告訴人擺放於住處門外之小型
    植物盆栽一盆舉起後往地上砸落，致該小型盆栽之植物葉片
    斷裂數根，足以生損害於告訴人。檢察官因而認為被告涉犯
    刑法第354 條毀損罪嫌。
貳、按「犯罪事實應依證據認定之，無證據不得認定犯罪事實。
    」刑事訴訟法第154 條第2 項定有明文。又「刑事訴訟法第
    161 條已於91年2 月8 日修正公布，其第1 項規定：檢察官
    就被告犯罪事實，應負舉證責任，並指出證明之方法。因此
    ，檢察官對於起訴之犯罪事實，應負提出證據及說服之實質
    舉證責任。倘其所提出之證據，不足為被告有罪之積極證明
    ，或其指出證明之方法，無從說服法院以形成被告有罪之心
    證，基於無罪推定之原則，自應為被告無罪判決之諭知。」
    「告訴人之告訴，係以使被告受刑事訴追為目的，是其陳述
    是否與事實相符，仍應調查其他證據以資審認。」最高法院
    著有92年臺上字第128 號、51年臺上字第1300號判例要旨可
    供參照。
、檢察官之舉證：
一、被告甲○○於98年9 月17日之警詢筆錄及於98年10月26日臺
    北地檢署之訊問筆錄（偵卷第4 頁至第6 頁、第28頁至第30
    頁，第32頁）。
二、告訴人於98年9 月16日之警詢筆錄及以被告身分於98年10月
    26日臺北地檢署之訊問筆錄（偵卷第7 頁至第8 頁、第28頁
    至第29頁，第31頁至第32頁）。
三、證人洪茂盛於98年9 月18日之警詢筆錄及於98年10月26日臺
    北地檢署之訊問筆錄（偵卷第9 頁至第10頁、第31頁）。
四、告訴人提出之案發後現場照片5 張（偵卷第11頁至第13頁）
    。
五、被告所提出之案發前現場照片12張（偵卷第14頁至第19頁）
    。
肆、本院之判斷：
一、證據能力部分：
(一)、按被告以外之人於偵查中向檢察官所為陳述，除顯有不可信
    之情況者外，得為證據，刑事訴訟法第159 條之1 第2 項定
    有明文。偵查中對被告以外之人所為之偵查筆錄，性質上屬
    傳聞證據，惟刑事訴訟法規定檢察官代表國家偵查犯罪、實
    施公訴，依法其有訊問被告、證人及鑑定人之權，證人、鑑
    定人並須具結，而實務運作時，檢察官偵查中向被告以外之
    人所取得之陳述，原則上均能遵守法律規定，不致違法取供
    ，其可信度極高，職是，被告以外之人前於偵查中已具結而
    為證述，除反對該項供述得具有證據能力之一方，已釋明「
    顯有不可信之情況」之理由外，不宜遽指該證人於偵查中之
    陳述不具證據能力。經查，洪茂盛在檢察官面前之證述筆錄
    ，係經檢察官以證人身分令其具結後所為之證述，有該證人
    之結文在卷可稽（偵卷第33頁）。被告並未提及檢察官在訊
    問時有不法取供之情形，亦未釋明上開證人之供述有何顯不
    可信之情況，依前述規定，上開證人在檢察官面前之證述筆
    錄，自得作為本案證據。
(二)、被告以外之人於審判外之陳述，雖不符刑事訴訟法第159 條
    之1 至之4 等4 條規定，而經當事人於審判程序同意作為證
    據，法院審酌該陳述作成時之情況，認為適當者，亦得作為
    證據，刑事訴訟法第159 條之5 第1 項定有明文。經查，除
    洪茂盛在檢察官面前之證述筆錄外，本判決後開所引用之各
    該被告以外之人於審判外之陳述（包括言詞及書面陳述），
    原則上均不得作為證據使用，但被告於本院審理時均表示同
    意具有證據能力（見本院卷第14頁），本院審酌上開證據製
    作時之情況，並無違法不當之情事，認為以之作為證據應屬
    適當，揆諸前開規定，應認該等供述證據例外具有證據能力
    。
二、證明力部分：
    被告固坦認其與告訴人乙○○為鄰居，2 人因告訴人上開住
    處外防火巷之環境整潔問題而互有嫌隙，被告於98年9 月16
    日凌晨0 時許，偕同其配偶洪茂盛至告訴人前揭住處門外之
    防火巷查看住戶共用之水管，因不慎發出聲響，遭屋內之告
    訴人對渠等2 人喊叫：「你們做什麼」等語，洪茂盛因而與
    告訴人發生口角爭執等語，惟堅決否認有何毀損犯行，辯稱
    其未將告訴人擺放於住處門外之小型植物盆栽舉起後往地上
    砸落，致該小型盆栽之植物葉片斷裂數根等語。經查：
(一)、被告與告訴人為鄰居，2 人因告訴人住處外境整潔問題宿有
    恩怨，被告於上開時間，與其配偶洪茂盛至告訴人上開住處
    門外之防火巷查看住戶共用之水管乙事，因而與告訴人發生
    口角爭執等情，為被告於本院審理時供認屬實（參本院卷第
    16 頁 至該頁反面），核與告訴人於警詢及檢察官面前供述
    一致，應可認定如上。
(二)、告訴人固於警詢時指稱：我於98年9 月16日凌晨0 時許，在
    自家睡覺時，聽到屋外有聲響，發現屋外有人，就對他說作
    什麼，洪茂盛就不客氣的對我兇說不要說話，給我出來，後
    來雙方就開始爭執，此時被告就拿起我屋前的掃把、盆栽等
    物亂丟，造成我的1 個盆栽毀損；遭毀損的是1 個盆栽，價
    值新臺幣（下同）200 元（參偵卷第7 頁），告訴人復於偵
    查中指述：被告毀損我的盆栽，我與洪茂盛發生爭執時，被
    告就在那邊把我門口的盆栽、拖把亂丟，有1 個大盆栽被推
    倒，但沒壞，另1 個小盆栽為被告往地上砸壞；我在警察局
    提出的照片，是隔天早上拍的，照片第1 張左下角就是壞掉
    的盆栽，有很多葉子被折斷，地上也掉了2 片葉子；盆栽沒
    有被連根拔起，花盆也沒有壞，主要是上面葉子的地方被摔
    了以後，斷了很多根；被告就在旁把我的拖把、盆栽推倒，
    就把1 個小盆栽舉起往地上摔云云（參偵卷第29頁、第32頁
    ）。但是，證人洪茂盛於警詢及偵查中均一再證稱沒有人毀
    損告訴人之盆栽、告訴人家門前本來就很髒亂、沒有看到被
    告有無丟盆栽等語（參偵卷第9 頁反面、第31頁），則被告
    是否有如告訴人所指「把1 個小盆栽舉起往地上摔」，已有
    疑問。又細觀告訴人所提出之案發後現場照片編號2 及3 所
    示，告訴人家門外置放許多雜物，在編號1 照片左下角所示
    之本案盆栽，花盆形體完整，沒有明顯的破裂，為常見的綠
    色塑膠花盆，植栽本身有些許枯黃葉片，盆內沙土沒有散落
    的跡象，而照片編號4 及5 所示掉落地面之葉片「2 張」，
    應與本案盆栽為同種，在該葉片附近沒有散落的沙土，則果
    若告訴人指稱被告「把1 個小盆栽舉起往地上摔」乙情為真
    ，徵之被告為成年女性，身材非屬嬌小，如先把本案塑膠材
    質花盆先舉起，再往地上重摔，顯然該只塑膠材質的花盆，
    當承重不住此項重擊，應有破裂，或者盆栽內之土壤內，應
    散落而出，抑或盆內植栽亦應遭傾倒而出，惟由告訴人所提
    之案發現場照片所示，卻僅有「2 張」葉片掉落地面而已，
    顯見告訴人所指，與常情不符，對照該只盆栽內之植物，已
    有些許枯黃，該2 只葉片，相當有可能是自然或遭其他外力
    所催落，益徵告訴人所指是有誇張之嫌。
(三)、檢察官另以被告舉出之案發前現場照片12張，認告訴人住處
    門外擺放之物口均整齊掛置，而告訴人舉出之案發後現場照
    片顯示現場凌亂不堪，可認被告當有將上開告訴人住處門外
    拖把等物丟擲於地云云。惟被告所舉之照片，為被告這1 、
    2 年內所拍攝，用以檢舉告訴人以雜物佔用防火巷等情，為
    被告於偵查中供認明確，顯見被告所舉之照片，距案發時已
    有相當時間，在此時間差距中，告訴人門外上開物品，亦相
    當有可能為任何外力而影響其置放方式，檢察官誤以兩者不
    同時間之照片作為比照，逕以為上開之推論，自有查證不實
    之嫌，自難為本院所遽採。
(四)、再者，本案被告迭於警詢、偵查及本院審理時均堅決否認有
    毀損告訴人花盆之行為，縱使被告於當日確有與告訴人發生
    爭執，但也無法執此即可認定被告有毀損告訴人盆栽之行為
    。
(五)、綜上所述，本院依檢察官所提出之證據方法，告訴人之指證
    非但與常情相悖且有浮誇之嫌，亦與告訴人提出之現場照片
    所示之情不符，證人洪茂盛證述被告未毀損告訴人之盆栽等
    語，亦與被告所辯相同，又被告所舉照片之拍攝時間，也非
    本案發生相近時間所拍攝，自難認與本案有何明顯之關聯，
    是檢察官所舉之證據均無法互相補強其真實性，更且互有矛
    質，檢察官也未能提出其他之證據方法以資補強，致使本院
    無法認定被告涉有毀損之犯行，在證據調查完畢後，也不能
    獲得有罪之確信，則公訴人既然不能證明被告確有其所指之
    前揭犯行存在，核諸前揭法條及判決例之要旨，自應為被告
    無罪之諭知。
(六)、末者，「行為雖適合於犯罪構成要件之規定，但如無實質之
    違法性時，仍難成立犯罪。本件上訴人擅用他人之空白信紙
    1 張，雖其行為適合刑法第335 條第1 項之侵占罪構成要件
    ，但該信紙一張所值無幾，其侵害之法益及行為均極輕微，
    在一般社會倫理觀念上尚難認有科以刑罰之必要。且此項行
    為，不予追訴處罰，亦不違反社會共同生活之法律秩序，自
    得視為無實質之違法性，而不應繩之以法。」最高法院74
    年臺上字第4225號著有判例可參。所謂實質違法性，應就刑
    法規範整體法律價值體系上觀察，符合構成要件之行為，究
    竟是否具社會相當性，即行為是否為達到正當目的之適當手
    段，或行為對社會之有益性遠超過社會損害性等等以為衡量
    。同時此等實質違法性，亦應體認刑法之法律效果，乃係所
    有法律規範中最嚴厲而具痛苦性、強制性、殺傷性之法律手
    段，因此以刑罰作為規範社會生活共同秩序之時，應符合刑
    法最後手段原則。本案檢察官認被告所涉毀損之物，僅為「
    葉片數根」，對照卷內告訴人所示之照片，更是只有「2 張
    葉子」而已，其社會價價甚輕，檢察官未能詳查並提出可資
    證明被告有罪之事證，已如上述，復未能參酌上情，為妥適
    之處分，卻逕而起訴被告，檢察官所採行之手段，是否可謂
    合於比例原則，亦有疑義，望檢察官仍有所斟酌，併予敘明
    。
伍、應適用之法律：
    應依刑事訴訟法第301 條第1 項，判決如主文。
本案經檢察官盧慧珊到庭執行職務。
中    華    民    國    98    年    12    月    31    日
                刑事第十六庭  法  官  藍家偉
以上正本證明與原本無異。
如不服本判決應於收受送達後10日內向本院提出上訴書狀，並應
敘述具體理由；其未敘述上訴理由者，應於上訴期間屆滿後20日
內向本院補提理由書（均須按他造當事人之人數附繕）「切勿逕
送上級法院」。
                              書記官  呂慧娟
中    華    民    國    99    年    1     月    5     日

司法院資訊處製作；財團法人民間司法改革基金會備份。
